【裁判字號】    92,上訴,1597
【裁判日期】    921015
【裁判案由】    偽造文書等
【裁判全文】
臺灣高等法院高雄分院刑事判決                  九十二年度上訴字第一五九七號
    上訴人
    即被告  丙    ○
    選任辯護人  葉武侯
右上訴人因偽造甲文書等案件，不服台灣屏東地方法院九十二年度訴字第六八號中華
民國九十二年七月二十三日第一審判決（起訴案號：台灣屏東地方法院檢察署九十一
年度偵字第二一八九號、第二六○六號），提起上訴，本院判決如左：
    主  文
原判決撤銷。
丙○意圖為自己不法之所有，而侵占自己持有他人之物，處有期徒刑陸月；又行使偽
造甲文書，足以生損害於甲眾及他人，處有期徒刑壹年。應執行有期徒刑壹年肆月。
    事  實
一、丙○係「小高企業行」負責人，專門從事喪葬處理業務，於民國八十六年十二月
    間，受行政院國軍退除役官兵輔導委員會屏東縣榮民服務處（下稱退輔會屏東榮
    民服務處）委託，處理在臺單身榮民孫乃英喪葬事務，知悉孫乃英留下之遺產尚
    待大陸親屬乙○○繼承領取，是時乙○○並未委託他人在臺辦理申領遺款事務，
    乃徵得乙○○同意，由乙○○於八十七年二月十九日出具委託書，委託丙○申領
    孫乃英在臺遺款。嗣退輔會屏東榮民服務處於九十一年間結算孫乃英遺留現款共
    新台幣（下同）一百二十萬零五千四百五十九元，並於九十一年一月十九日通知
    丙○領取該筆款項，詎丙○領得款項後，心生貪念，竟基於意圖為自己不法所有
    之犯意，未告知乙○○其領得孫乃英遺留之現款，將該筆款項全部侵占入己。迨
    至九十一年一月十八日，退輔會屏東榮民服務處另拍賣孫乃英所有，坐落屏東市
    ○○段五二四之一四地號土地及其上門牌號碼屏東市古松西巷三六七號房屋，計
    得款一百二十六萬元，該服務處人員於九十一年二月十八日函告乙○○此事，並
    敘明前款一百二十萬零五千四百五十九元已由丙○代理領取，拍賣房地款項是否
    仍然委託丙○代領。乙○○收悉上述函文後，亦回函表示不知丙○領取一百二十
    萬零五千四百五十九元一事，丙○得知退輔會屏東榮民服務處與乙○○之上開書
    信往來內容，為免其侵占事跡敗露，竟另基於行使偽造甲文書之犯意，於九十一
    年三月間某日，在屏東地區某地，偽造退輔會屏東榮民服務處，發文日期：中華
    民國九十一年三月十九日、發文字號：屏縣處字第０九一００００八四五號，內
    謂：「台端繼承故孫乃英遺款已發還代理人丙○先生領取後轉交國防部撥發，本
    處已結案不再處理，屆時將由國防部通知台端來台領取。」，落款「處長范垂聲
    」之甲文書影本，隨即將該偽造之甲文書寄予乙○○，主張其受領之款項已交由
    國防部處理，應靜待國防部通知之不實事實，足以生損害於退輔會屏東榮民服務
    處及乙○○。乙○○收到丙○寄發甲文書，深感疑惑，乃以電話及信函詢問退輔
    會屏東榮民服務處人員事實真相，該服務處人員警覺有異，要求乙○○將該甲文
    書寄回查驗，發現該紙甲文書係他人偽造，經退輔會屏東縣榮民服務處循線查知
    上情。
二、案經行政院國軍退除役官兵輔導委員會屏東縣榮民服務處函送及乙○○告訴臺灣
    屏東地方法院檢察署檢察官偵查起訴。
    理  由
一、訊據上訴人即被告丙○承認曾受告訴人乙○○委託申領孫乃英在台遺產，並於九
    十年一月十九日向退輔會屏東榮民服務處領取一百二十萬零五千四百五十九元，
    該筆款項並未交付予告訴人之事實，但否認侵占及行使偽造甲文書之犯行，辯稱
    ：我領取該筆款項後，有通知乙○○此事。而該筆款項是等到乙○○來臺領取孫
    乃英之退伍金時併同處理，而扣除請領遺款之相關花費，該筆款項僅剩約十萬元
    。我沒有侵占之意思，不需偽造退輔會屏東榮民服務處甲文書云云。
二、經查：
  (一)在臺單身榮民孫乃英於八十六年十二月五日死亡後，被告受退輔會屏東榮民服務
    處委託辦理孫乃英喪葬事宜，其另於八十七年二月十九日受告訴人乙○○委託申
    領孫乃英在臺遺款，退輔會屏東榮民服務處遂於九十年一月十九日通知被告領取
    一百二十萬零五千四百五十九元遺產等情，業經被告承認在卷，核與證人即退輔
    會屏東榮民服務處人員鮑素萍證述之情節相符，並有委託書、領據、國庫專戶存
    款支票各一紙及死亡榮民個人資料卡二紙在卷可證（見二一八九號偵查卷第五、
    十、十二、十三頁，二六０六號偵查卷第十二頁，原審卷第五十四、五十五頁）
    。
  (二)告訴人乙○○收受退輔會屏東榮民服務處於九十一年二月十八日寄發之函文始知
    被告早於九十年一月十九日領取上述款項一節，迭經告訴人乙○○分別具函退輔
    會屏東榮民服務處及周承武時指陳明確（見九十一年度偵字第二一八九號偵查卷
    第十六頁、第六十九頁、第七十二頁），核與告訴人代理人周承武、證人鮑素萍
    供述告訴人乙○○表示被告並未告知已經領得上述款項之情節大致相符，並有退
    輔會屏東榮民服務處九十一年二月十八日屏縣處字第○九一口○○○七三六號函
    在卷可證（見二一八九號偵查卷第十四頁），參照告訴人乙○○因此於九十一年
    四月四日發函終止（撤銷）與被告之委任關係，同時另委任周承武代理領取孫乃
    英在台遺款之事實，有財團法人海峽交流基金會（九一）核字第○二六○九九號
    證明書暨所附甲證書及聲明書各一紙、上述基金會（九一）核字第○二六一○一
    號證明書暨所附甲證書及證明書各一紙在卷可證（見二六０六號偵查卷第八、九
    、十、十六、十七頁），堪認被告確因隱瞞領取上述款項，不獲告訴人乙○○信
    任而終止雙方委任關係。被告辯稱已經通知告訴人乙○○領款云云，無非卸責之
    詞，不足採信。
  (三)被告另辯稱上述款項扣除相關費用後僅剩約十萬元，並列舉相關費用如下：１、
    來往高雄至台北海基會驗證機票及旅費約五萬元。２、四年由臺灣大陸電話連繫
    費用約十萬元。３、清理乙○○住處搬運費約十萬元。４、相關往返車資約一萬
    元。５、酬勞按百分之二十計算（三百萬元），約六十萬元。６、房屋拍賣仲介
    費約七萬元。７、安置骨灰於納骨塔支出十五萬元，總計一百零八萬元云云。然
    上列「１、２、４」所舉交通及電話費用之支出，被告並未提出細目或收據，是
    否確有支出該等款項已值懷旋，況被告居於受任人角色，處理相關受委任事務所
    支出之費用日後需向委任人請款，應會特別注意記明或保存相關收據證明，被告
    年逾四十歲，又係葬儀社負責人，社會經驗豐富，且能處理類此榮民身後事務，
    豈有不知或有疏漏之可能，其空口指明「１、２、４」費用係從事受託事務之花
    費，豈能相信。又上列「３、６」搬運費及房屋仲介費用之支出，被告雖提出證
    人王秉乾、劉峰銘證明，惟該二筆款項亦無相關之收據，而孫乃英故居之打掃及
    房屋拍賣事宜又係由退輔會屏東服務處人員辦理，此據證人鮑素萍供述在卷（見
    原審卷第三十、三十一頁），並有故榮民孫乃英埋葬明細表、屏東縣榮民服務處
    標售故榮民孫乃英遺產開標會議紀錄在卷可證（見原審卷第五十、五十一、五十
    六頁），豈勞被告另請王秉乾、劉峰銘處理。況被告與證人劉峰銘間就房屋拍賣
    仲介費用款項之約定、付款之金額及地點、劉峰銘應否退費等重要事項，供述並
    不一致，益見證人劉峰銘所述不能採信，被告此部分列舉之支出，顯非真實。再
    上列「５」酬勞部分，經遍閱全卷並無相關酬勞約定之證據，被告以三百萬為基
    準，計酬百分之二十，均屬無稽，況其於偵查中供述：「：：：大陸人士在台只
    能領二百萬元，加上先前遺款一百二十萬，這房子他最多只能領八十萬元，我認
    為他說要我全權處理該房子，就是要將八十萬元送給我。」等語（見九十一年度
    偵字第二一八九號卷第六十八頁），所述酬勞亦與上列數額不同，堪認其任意巧
    立名目任收取酬勞之事實，參諸與此相類之會計師、律師為人處理煩雜之破產或
    清理債務事務，法院核定酬勞多依所處理金額約百分之五計算，更不容被告之任
    意片面決定需索。上列「７」安置骨灰費用部分，被告雖提出私立福祿壽寶塔塔
    位永久使用權證明書作證，但該紙使用權證明書權利人為被告，與安置孫乃英之
    骨灰有何關係，且被告自承孫乃英之骨灰終需交由告訴人持有，衡情亦不需為求
    短暫安置，另行購買永久塔位之使用權之理，是此部分費用，亦不能相信。綜上
    所述，被告列舉費用名目，均難採信，所辯領取款項已供為處理相關事務之費用
    及酬勞，僅餘約十萬元云云，並不足信。
  (四)被告雖又辯稱是要等告訴人乙○○來臺領孫乃英之退伍金時，一起處理其領得之
    款項云云，但被告早於九十年一月十九日領得款項，是時其委任事務已經完成，
    被告理應將之通知告訴人乙○○，並徵詢告訴人乙○○後續如何處理，其竟加以
    隱瞞遲未通知告訴人乙○○，如非告訴人乙○○收到退輔會屏東榮民服務處於九
    十一年二月十八日之函文得知上情，被告究欲等到何時才會處理上述款項？其心
    態實屬可議，且告訴人乙○○固應來台領取孫乃英遺留之退伍金，但該退伍金領
    款之程予及應檢附之資料係由國防部空軍總司令部人事署直接發函通知告訴人乙
    ○○，有該署（九○）造仁字第五一二一號及國防部（九一）錦鈺字第○○四三
    五一號函各一份在卷可證，被告又如何知悉告訴人乙○○來臺領取退伍金之時間
    ？被告不知告訴人乙○○何時來臺，又如何與告訴人乙○○處理上述款項？被告
    上述所辯，無非事後卸責之詞，不足採信。
  (五)告訴人乙○○於九十一年三月十九日收到之退輔會屏東榮民服務處屏縣處字第○
    九一○○○○八四五號甲文書係屬偽造一節，業經證人鮑素萍、吳貴義供述明確
    ，並有該偽造之甲函一紙在卷可證（見二一八九號偵查卷第十七、十八頁），而
    上述甲文書落款「處長范垂聲」，經與卷附退輔會屏東榮民服務處正式甲文書上
    之條戳並無不同（見二一八九號偵查卷第四十一頁），由該文書之全文觀之，可
    以認定該甲文及落款係採用打字及拼揍後影印之方式製造而成，此亦足以認定上
    述甲文書確屬偽造無訛。按認定犯罪事實所憑之證據，並不以直接證據為限，即
    綜合各種間接證據，本於推理之作用，為其認定犯罪事實之基礎，仍為法之所許
    ，本件雖無被告偽造甲文書之直接證據，但被告受領上述款項，迄未通知告訴人
    ，嗣退輔會屏東榮民服務處於九十一年二月十八日函知告訴人已經領取上述款項
    ，告訴人隨於九十一年三月十九日收到上開偽造之甲文書，其上載明：「台端繼
    承故孫乃英遺款已發還代理人丙○先生領取後轉交國防部撥發，本處已結案不再
    處理，屆時將由國防部通知台端來台領取。」等語，該偽造甲文書顯係向告訴人
    陳明被告雖已領取款項，但已轉交國防部處理，已與被告無何關係之意旨。惟上
    述款項事實上由被告領取持有中，被告刻意隱瞞告訴人乙○○在前，退輔會屏東
    服務處函知告訴人乙○○，該偽造之甲文書隨即寄給告訴人乙○○在後，由此前
    後歷程觀之，如非被告知悉退輔會屏東服務處與告訴人乙○○間往來函文之內容
    ，深知其犯行即將曝光，而行使上述內容之甲文書，用以搪塞告訴人者，何人需
    要如此？可以推論該甲文書確為被告偽造無疑。
  (六)綜上所述，被告所辯均不足信，其於領取款項後遲未通知告訴人，於告訴人知悉
    上情後，猶偽造甲文書，敘明其並未持有上述款項之不實事實，堪認被告並無交
    付款項給告訴人之意思，其基於不法所有之意圖，將該筆款項據為己有之犯行，
    實堪認定。至被告事後於九十二年三月三十一日與告訴人達成和解（見原審卷第
    三十五、三十六頁），但被告意圖為自己不法所有侵占上述款項已如上述，縱其
    與告訴人事後達成民事和解，仍無解其侵占之犯行，附此敘明。證人胡越南於九
    十二年十月八日本院審理時證稱：「和解時被告與乙○○有會算，被告有拿一張
    資料出來，我沒有詳細聽，所以內容我不清楚。乙○○對丙○所提出的資料沒有
    爭執。我是被告之朋友，約定之時間是傍晚，詳細時間我忘記了，丙○叫我在屏
    東東興飯店房間內那裡等他。被告當天要拿現金給朋友（乙○○）叫我去當見證
    人。我有看和解書內容，沒有聽費用的會算。我看他們二人都簽名了，我也簽名
    。」等語，並不足為被告無犯侵占罪之依據。
三、按刑法上所謂之甲印或甲印文，係專指甲署或甲務員資格之印信而言，即俗稱大
    印與小官章及其印文，如不足以表非甲署或甲務員之資格者，不得謂之甲印，即
    屬普通印章，最高法院六十九年度台上字第六九三號、第一六七六號判例可供參
    考。查「處長范垂聲」，係因處理文書需要，由退輔會屏東服務處自行刊刻章戳
    之簽字章，用以對外行文時用之非屬印信，有該處九十二年五月二十日屏縣處字
    第○九二○○○二二一四號函在卷可證，該簽名條戳顯非專指甲署或甲務員資格
    之印信，自非刑法第二百十八條第二項之「甲印」，應屬刑法第二百十七條第二
    項所規定之「印章」。亦無證據證明被告如何偽刻「處長范垂聲」，而被告所偽
    造之甲文落款「處長范垂聲」既核與真正者無異，該落款顯係以拼湊影印之方式
    為之，此為甲文書之一部分，並無該印章之存在。
四、核被告受託領取款項後，將所領取之款項侵占入已之行為，係犯刑法第三百三十
    五條第一項之侵占罪。按影本與原本有相同之效果，以影印及打字之方式，製作
    成文書再加影印，其與無制作權人將其原本竄改，作另一表示其意思者無異，應
    成偽造甲文書（最高法院七十三年台上字第三八八五號判例意旨參照）；被告侵
    占前述款項之後，另行起意搪塞委託人，而偽造退輔會屏東服務處甲文書，並寄
    發予告訴人，主張其所受領之款項已交予國防部之行為，係另犯刑法第二百十六
    條、第二百十一條行使偽造甲文書罪。又被告侵占與行使偽造甲文書，二者顯難
    認有何方法結果之牽連關係，核屬數罪併罰，甲訴人認係牽連關係，應從較重之
    行使偽造甲文書處斷，係誤會。
五、原審依牽連犯之例為科刑之判決，不無違誤，被告上訴否認犯罪固無足取，但原
    判決既有可議，即屬無可維持，應由本院撤銷改判，審酌被告犯罪之動機與目的
    ，侵占款項之多寡、偽造甲文書之手段、造成之損害、事後已雖與告訴人達成和
    解，但僅交付十萬元予告訴人及否認犯行之犯後態度等一切情狀，分別量處如主
    文所示之刑，裁判確定前犯數罪，應依法定其應執行之刑，亦如主文所示。「處
    長范垂聲」係甲文之落款，為甲文書之一部分，並無證據證明被告偽造之「處長
    范垂聲」簽名條戳及蓋用該簽名條戳，自毋庸依刑法第二百十九條之規定宣告沒
    收，附此敘明。
據上論斷，應依刑事訴訟法第三百六十九條第一項前段、第三百六十四條、第二百九
十九條第一項前段，刑法第二百十六條、第二百十一條、第三百三十五條第一項、第
五十一條第五款，罰金罰鍰提高標準條例第一條前段，判決如主文。
本案經檢察官彭南雄到庭執行職務。
中    華    民    國      九十二      年      十      月     十五   日
                              臺灣高等法院高雄分院刑事第四庭
                                  審判長法官  蕭權閔
                                        法官  陳吉雄
                                        法官  陳啟造
右正本證明與原本無異。
如不服本判決應於收受本判決後十日內向本院提出上訴書狀，其未述上訴理由者，
並得於提起上訴後十日內向本院補提理由書狀（均須按他造當事人之人數附繕本)「
切勿逕送上級法院」。
                                      書記官  白蘭
中    華    民    國      九十二      年      十      月     十五   日
附錄論罪科刑法條全文
刑法第二百十一條偽造、變造甲文書，足以生損害於甲眾或他人者，處一年以上七年
以下有期徒刑。
刑法第二百十六條
行使第二百十條至第二百十五條之文書者，依偽造、變造文書或登載不實事項或使登
載不實事項之規定處斷。
刑法第三百三十五條
意圖為自己或第三人不法之所有，而侵占自己持有他人之7物者，處五年以下有期徒
刑、拘役或科或併科一千元以下罰金。
前項之未遂犯罰之。


司法院資訊處製作；財團法人民間司法改革基金會備份。
